【裁判字號】    97,台上,6145
【裁判日期】    971128
【裁判案由】    傷害致人於死
【裁判全文】
最高法院刑事判決            九十七年度台上字第六一四五號
上  訴  人  台灣高等法院檢察署檢察官
被      告  甲○○
選任辯護人  張獻村律師
上列上訴人因被告傷害致人於死案件，不服台灣高等法院中華民
國九十四年十二月二十七日第二審判決（九十四年度上訴字第三
四四九號，起訴案號：台灣板橋地方法院檢察署九十三年度偵字
第一四四一０、一九二八八號），提起上訴，本院判決如下：
    主  文
原判決撤銷，發回台灣高等法院。
    理  由
本件原判決以公訴意旨略稱：被告甲○○與被害人何瑞芳係同事
關係，因其配偶林敏慧於民國九十三年九月三日七時許，在台北
市○○街捷運工地工作時，受被害人之騷擾，心生不滿，遂於同
日十八時許，在台北縣五股鄉○○路○段一八三巷前，與被害人
發生口角，竟基於傷害之犯意，徒手毆打被害人，被害人遭毆打
後，因體力不支而跌倒，頭部遂撞擊停靠於路邊車牌號碼為Ｔ四
－八七三二號之小貨車（起訴書誤植為自用小客車）而倒地不起
，致顱內出血死亡等情，因認被告涉犯刑法第二百七十七條第二
項之傷害致人於死罪嫌。但經審理結果，認不能證明被告犯罪，
因而維持第一審諭知被告無罪之判決，駁回檢察官在第二審之上
訴，固非無見。
惟查：（一）應於審判期日調查之證據，雖已調查，而其內容尚
未明瞭者，即與未經調查無異，如遽行判決，仍屬應於審判期日
調查之證據未予調查之違背法令。原判決固說明：「被告固有出
手毆打被害人之事實，然被害人既係因行走坡地時失去平衡而自
行跌撞小貨車，則其因此所致死亡之結果即與被告先前之毆打行
為無相當因果關係，而不能成立傷害致死之犯罪」（原判決第九
頁第十九至二十二頁）。然證人陳昭良於偵查時證稱：「我當時
在他們（被告與被害人）的前方，我聽到他們吵架很大聲，之後
就看到他們互毆，雙方都有出手……我當時有勸架，但他們不聽
，我就不理他們繼續往前走……」；證人黃義堯於第一審審理時
亦證以：「我出工地後就看到他們二人（上訴人與被害人）大約
在我在現場圖上畫圈圈的位置拉拉扯扯、互毆，我出來時候就已
經空手在拉扯……我就出手拉開他們，被告就出手揮開我，讓我
倒退好幾步，他們二人繼續扭打，因為我被揮開之後，孫文仁、
連瑞銘、李喜評，就說叫我不要管了，我們四人就往檳榔攤方向
走下去」「（問：在你有看到被告、被害人期間，他們二人是否
有移位？）有，該路段是斜坡，所以他們邊打邊往下走」；李喜
評於第一審審理時供證：「我有走靠過去，把被告拉開，叫他不
要打了，他把我推到旁邊，我就走掉了」各等語（見偵查卷第一
一四頁、第一審卷第一二一、一二七頁），佐以證人即被告之妻
林敏慧於警詢中供證：「我丈夫甲○○也不是故意要打死何瑞芳
，係因何瑞芳實在做的太過分了。又甲○○是我丈夫，他吞不下
這口氣，才會失手造成何瑞芳死亡」云云（見偵查卷第十九頁）
。苟所證屬實，被告因被害人騷擾其妻，心生怨恨，於毆擊被害
人後，雖經孫文仁、連瑞銘、李喜評、黃義堯勸阻及拉開，仍不
甘罷休，猶在推開攔阻之黃義堯、李喜評二人後，繼續毆打被害
人，並朝斜坡方向移動中，則其於孫文仁等四人因勸阻無效離去
後，有無可能即行自動停手，不再毆擊被害人，任憑被害人離去
，已不無疑義，而有研求之餘地；況參酌證人黃義堯於第一審審
理時「（問：當時被告人在何處，在做什麼？）他人在被害人跌
倒處腳方向……他站在那邊，好像還要再過去打被害人的樣子」
云云（見第一審卷第一二二至一二三頁），及被告於警詢時供認
：「……我們於十八時工作完畢後在民義路一段一八三巷內，他
又道歉說要拿酒請我喝，我不理他，他回說要不然想怎樣；於是
我生氣，我用手毆打他身體及頭部，經同事勸阻他又回應，於是
我又在（再之誤）用手毆打他，於是他便轉身要跑，但撞到路邊
停放的小貨車，於是人便反彈倒地……」（見相字卷第五頁）。
則被害人是否因遭受被告毆打不敵，為免續遭毆擊，情急逃逸，
不慎撞擊小貨車後反彈倒地？得否謂被告對被害人發生傷亡結果
之可能性，為一般人客觀上所不能預見？如何得謂被害人之死亡
與加害人之毆擊行為並無因果關係？均堪研求，凡此，既關係被
告有無上述犯行之認定，為發見真實及維護公平正義，自有依卷
內資料詳查釐清之必要，原審未遑究明，遽行判決，已有證據調
查未盡之違法，（二）證據之取捨與事實之認定，固為事實審法
院之職權，惟如調查所得之證據，就待證事實之內容不相一致時
，仍應依經驗法則、論理法則定其取捨，並於判決理由內詳予說
明其所得心證之理由，方足為事實認定之依據。原判決雖說明：
「依上開證人黃義堯及連瑞銘之證述，被害人倒地之時，被告所
在位置與被害人仍有相當之距離，且被告當時亦為旁人擋住，則
被害人顯於與被告發生衝突後尚行走約二至四公尺之距離，始於
上開小貨車後方發生其頭部撞擊該車後倒地之狀況，則被害人當
非因與被告拉扯或毆打致體力不支而倒地撞擊小貨車，或受被告
毆打之力道因物理之作用而立時倒地，亦堪認定。」等旨（原判
決第六頁第十六至二十二行）。惟證人黃義堯於第一審調查時固
證稱：「（問：當時被告人在何處，在做什麼？）他人在被害人
跌倒處腳方向約我到陪席法官的座位之間的距離（經當場測量為
四點八公尺），他站在那邊……」云云（見第一審卷第一二二至
一二三頁）。然陳昭良於偵查時則證以：「（問：你們當時在案
發地點時，是否有注意停靠在路邊之該自小貨車離被告與死者打
架之（地）方多遠？）沒有很遠，不到一公尺，他們當時就是在
該車後面打架」、「（問：《提示相卷五十四頁照片》被告與死
者當時在何處打架？）就在電線桿旁邊，在該車正後方」等語（
見偵查卷第一一四至一一五頁）。彼等就被告最後毆擊被害人之
位置及距離，所述齟齬不一，原判決就上開不同之陳述，未於理
由內詳予說明其取捨之心證理由，自有判決理由不備之違誤。檢
察官上訴意旨執以指摘，為有理由，應認原判決有撤銷發回之原
因。
據上論結，應依刑事訴訟法第三百九十七條、第四百零一條，判
決如主文。
中    華    民    國  九十七  年   十一   月  二十八  日
                      最高法院刑事第三庭
                          審判長法官  林  增  福
                                法官  張  清  埤
                                法官  陳  世  雄
                                法官  蔡  國  在
                                法官  段  景  榕
      本件正本證明與原本無異
                                      書  記  官
中    華    民    國  九十七  年   十二   月    五    日
                                                     Ｒ


司法院資訊處製作；財團法人民間司法改革基金會備份。
